【裁判字號】    98,交聲,520
【裁判日期】    980626
【裁判案由】    聲明異議
【裁判全文】
臺灣臺南地方法院交通事件裁定         98年度交聲字第520號
移送機關    交通部公路總局嘉義區監理所臺南監理站
異議人即
受處分人    甲○○
上列受處分人因違反道路交通管理處罰條例案件，對於交通部公
路總局嘉義區監理所臺南監理站民國98年4月7日所為之裁決處分
（處分案號：嘉監南字第裁74-ZDB092198號），聲明異議，本院
裁定如下：
    主  文
原處分撤銷。
甲○○不罰。
    理  由
一、原處分意旨略以：異議人即受處分人甲○○（下稱異議人）
    其所有車牌號碼８９６３－ＫＢ號自用一般小客車，於民國
    九十七年一月十三日十七時二十八分許，經人駕駛行經國道
    一號南下二七六．二公里路段時，行車速限一百公里，經測
    時速一百十五公里，超速十五公里，行車速度超過規定之最
    高時速未滿二十公里，為雷達測速照相儀器拍照後經內政部
    警政署國道公路警察局第四警察隊員警逕行製單舉發。嗣經
    移送機關即交通部公路總局嘉義區監理所臺南監理站以其違
    規事證明確，依照道路交通管理處罰條例第三十三條第一項
    第一款及違反道路交通管理事件統一裁罰基準表之規定，裁
    處異議人罰鍰新臺幣（下同）四千五百元等語。
二、本件異議意旨略以：異議人未曾接獲本件違規照片、罰單等
    相關通知，今突接到臺南監理站之裁決書罰緩四千五百元，
    實深感不服，因而為此聲明異議等語。
三、按對於違反道路交通管理處罰條例之行為，逕行舉發者，應
    按已查明之資料填註車牌號碼、車輛種類、車主姓名及地址
    ，並於通知單上方空白處加註逕行舉發之文字後，由舉發機
    關送達被通知人；處理違反道路交通管理事件，有關文書送
    達之程序，依行政程序法之規定，違反道路交通管理事件統
    一裁罰基準及處理細則第十一條第一項第四款、第五條分別
    定有明文。而依行政程序法第六十八條第一項、第七十四條
    第一項、第二項規定：送達由行政機關自行或交由郵政機關
    送達；送達不能依前二條規定為之者，得將文書寄存送達地
    之地方自治或警察機關，並作送達通知書兩份，一份黏貼於
    應受送達人住居所、事務所、營業所或其就業處所門首，另
    一份交由鄰居轉交或置於該送達處所信箱或其他適當位置，
    以為送達；前項情形，由郵政機關為送達者，得將文書寄存
    於送達地之郵政機關。再前開所稱「住居所」係民法上概念
    （即民法第二十條至第二十四條所規定），指當事人依一定
    事實，足認以久住之意思，住於一定之地域者，即為設定其
    住所於該地；所謂「一定事實」，包括戶籍登記、居住情形
    等，尤以戶籍登記資料為主要依據，但不以登記為要件。而
    戶籍法所為之戶籍住址之登記（戶籍法第一條參照），採形
    式主義，未登記不發生戶籍法上效力。戶籍登記之住址（即
    戶籍所地址），則為戶籍管轄區內之處所，主要發生選舉、
    兵役、教育等公法上效力，與住居所為民法上法律行為的準
    據，發生各種民事上的效力，二者規範意旨不同。實務上戶
    籍法上的住址與民法上的住居所，絕大多數情形雖為同一處
    所，但並非當然同一，然不論法院或行政機關在調查「住所
    」時，通常均以戶籍登記的住址為認定標準。末按違反處罰
    條例之行為，自行為成立之日起；行為有連續或繼續之狀態
    者，自行為終了之日起，逾三個月不得舉發，道路交通管理
    處罰條例第九十條前段定有明文。
四、經查：
(一)、異議人所有車牌號碼８９６３－ＫＢ號自用一般小客車，於
    九十七年一月十三日十七時二十八分許，經人駕駛行經國道
    一號南下二七六．二公里路段時，行車速限一百公里，經測
    時速一百十五公里，超速十五公里，行車速度超過規定之最
    高時速未滿二十公里，為雷達測速照相儀器拍照後經內政部
    警政署國道公路警察局第四警察隊員警逕行製單舉發等情，
    有內政部警政署國道公路警察局九十七年二月十二日公警局
    交字第ＺＤＢ０９２１９８號舉發違反道路交通管理事件通
    知單一紙及違規採證照片一幀附卷可稽。
(二)、又本件舉發通知單（附採證照片），係由原舉發單位內政部
    警政署國道公路警察局依郵政送達程序委由郵政機關以掛號
    送達，郵寄地址為「臺南縣歸仁鄉○○○街１６５巷７弄７
    號」，然因不獲會晤異議人，亦無法付與有辨別事理能力之
    同居人、受僱人或應送達處所之接收郵件人員，遂於九十七
    年二月二十五日將該舉發通知單寄存於應受送達地之郵政機
    關即「歸仁郵局」，並作送達通知書二份，一份黏貼於異議
    人上址門首，另一份置於該送達處所信箱或其他適當位置，
    以為送達等情，有內政部警政署國道公路警察局第四警察隊
    九十八年五月二十五日公警四交字第０９８０４７１４３９
    號函檢附之第四警察隊新營分隊送達證書影本一紙在卷可憑
    。
(三)、惟本院查核異議人戶籍資料結果，異議人之住所早於九十五
    年九月十五日即遷入至「臺南縣歸仁鄉○○村○鄰○○○街
    ６號」，此有異議人個人基本資料查詢結果一紙附卷可稽。
    況本件異議人陳稱未收到本件舉發違反道路交通管理事件通
    知單，且其聲請異議狀亦記載上揭戶籍址為其住所地，此觀
    卷附聲請異議狀一份即明。是本件異議人於九十五年九月十
    五日迄今，已遷入於「臺南縣歸仁鄉○○村○鄰○○○街６
    號」住所，並辦理戶籍遷入登記在案，而舉發單位透過戶政
    查詢系統查明異議人所居住之戶籍地址，乃輕而易舉之事，
    並無因此致應為送達處所不明之情形，舉發機關不為查明即
    逕依寄存送達方式為前揭送達，其送達程序即有瑕疵。從而
    ，原舉發單位未經查明異議人之住居所，即逕向異議人上開
    郵寄地址為寄存送達，其送達程序要非合法，尚不生合法舉
    發之效力。
五、綜上所述，本件舉發通知單既未經合法送達，原舉發單位所
    為之舉發程序即未完成，揆諸前開說明，本件於異議人違反
    道路交通管理罰條例行為成立之日即九十七年一月十三日起
    三個月內，原舉發單位顯未依行政程序法規定為合法送達，
    自不符道路交通管理處罰條例第九十條前段行為終了之日起
    三個月內舉發之要件，移送機關仍以原處分對異議人為裁罰
    ，容有不當，自應由本院裁定將原處分撤銷，另為異議人不
    罰之諭知。
六、據上論斷，應依道路交通管理處罰條例第八十七條第二項，
    道路交通案件處理辦法第二十條前段，裁定如主文。
中    華    民    國    98    年     6    月    26    日
                        交通法庭法  官  陳金虎
以上正本證明與原本無異。
如不服本裁定應於送達後5日內向本院提出抗告狀（應附繕本）
。
                                書記官  蔡明峰
中    華    民    國    98    年    6     月    26    日


司法院資訊處製作；財團法人民間司法改革基金會備份。
